【裁判字號】    89,上訴,1072
【裁判日期】    890504
【裁判案由】    違反著作權法
【裁判全文】
臺灣高等法院臺中分院刑事判決                  八十九年度上訴字第一七二號
    上  訴  人  臺灣台中地方法院檢察署檢察官
    被      告  甲○○
右上訴人因被告違反著作權法案件，不服臺灣臺中地方法院八十九年度訴字第七九○
號中華民國八十九年五月四日第一審判決（起訴案號：臺灣臺中地方法院檢察署八十
九年度偵字第三九三七號），提起上訴，本院判決如左：
      主  文
原判決撤銷。
甲○○共同連續擅自以公開演出之方法侵害他人之著作財產權，處有期徒刑參月，如
易科罰金，以參佰元折算壹日。
扣案之伴唱機壹台、點唱歌本壹本、及遙控器壹個均沒收。
      事  實
一、甲○○係台中市○區○○里○○街二一號「音樂世家鋼琴酒吧」之現場負責人，
    明知歌名「一代女皇」、「買醉」、「海角天涯」、「港邊甘是男性傷心的所在
    」、「夕陽山外山」等五首歌曲係告訴人美華影視股份有限公司（以下簡稱為美
    華影視公司）享有著作財產權之音樂著作，竟與「音樂世家鋼琴酒吧」之實際負
  責人即某劉姓成年男子基於共同犯罪之意思聯絡，並基於概括之犯意，自民國（
    下同）八十七年三月上旬某日起，未經美華影視公司之授權或同意，在上址以電
    腦伴唱機，供不知情之不特定顧客點唱，而利用各該不知情之顧客公開演出上開
    音樂著作，而以此方式連續多次侵害美華影視公司之著作財產權。嗣至八十八年
    三月二十二日晚上十時五分許，在上址為警查獲，並當場扣得伴唱機一台、點歌
    簿一本、及遙控器一個。
二、案經被害人美華影視公司訴由台中市警察局第一分局移請台灣台中地方法院檢察
    署檢察官偵查起訴。
      理  由
一、訊據被告甲○○（以下簡稱為被告）矢口否認伊有公訴人所指訴之前開犯行，辯
    稱：伊係受僱於「音樂世家鋼琴酒吧」之劉姓老闆，在該酒吧負責彈奏鋼琴供客
    人演唱之工作，並非「音樂世家鋼琴酒吧」之現場負責人，而扣案之電腦伴唱機
    等物，係老闆承租該店時，由前手所留下，該酒吧並未曾播放該伴唱機內之歌曲
    供客人演唱，並未侵害美華影視公司之著作財產權，證人乙○○與告訴人有實質
    之僱傭關係，其證詞與告訴人之指訴無異，應不足採信，況一般民眾或商人在購
    買電腦伴唱機之時，不可能一一審查歌曲之著作權，而著作權法第九十二條等規
    定，亦僅處罰故意犯，「音樂世家鋼琴酒吧」縱曾播放該伴唱機內之歌曲供客人
    演唱，但該電腦伴唱機既循正常管道合法購入，不知何首歌曲之播放未獲授權，
    亦為過失犯，應不為罪等情。
二、第查：（一）「一代女皇」、「買醉」、「海角天涯」、「港邊甘是男性傷心的
    所在」、「夕陽山外山」等五首歌曲，係寶麗金音樂出版管理股份有限公司於八
    十、八十一年間取得詞、曲音樂著作財產權之音樂著作，並已由寶麗金音樂出版
    管理股份有限公司於八十七年八月一日依照著作權法第三十六條第一項之規定，
    將上開詞、曲音樂著作之著作財產權全部讓與告訴人美華影視公司，此有內政部
    著作權執照、內政部著作權登記簿謄本共五紙及著作財產權讓與證明書一紙附卷
    可稽（見搜索卷宗第十二頁至第十八頁）。自受讓時起，告訴人美華影視公司就
    「一代女皇」、「買醉」、「海角天涯」、「港邊甘是男性傷心的所在」、「夕
    陽山外山」等五首歌曲，確享有音樂著作財產權，應屬無疑。（二）被告確係前
    開「音樂世家鋼琴酒吧」之現場負責人，而在八十八年三月二十二日晚上十時五
    分許，在上址被警查扣之電腦伴唱機一台、點歌簿一本、及遙控器一個，亦屬該
    店所有，上情已據被告於警訊時自承甚明（見八十八年度偵字第八九○三號卷宗
    第五頁）。嗣於偵查中，被告雖否認其為該店之現場負責人，但亦承認「老闆均
    不在那（即店內），平時我有為他處理店內大小事」、及「（店）是我朋友租的
    ，而我只是現場管理」（見同上卷宗第三十頁、第三十八頁）等情。被告嗣並於
    八十八年五月四日，再具狀答辯「被告於八十七年三月中旬向陳玉鈴承租現在之
    營業場所」、及「被告所經營的音樂世家鋼琴酒吧，是以真人現場演奏」等語（
    見同上卷宗第四十一頁）。復參酌被告於本院訊問時，亦坦承平常只彈奏鋼琴二
    小時，休息時就招呼客人等情以觀，被告辯稱其僅負責彈奏鋼琴，並非上開音樂
    世家鋼琴酒吧之現場負責人等情，應非真實，尚不足採信。又音樂世家鋼琴酒吧
    之登記負責人雖為林炅生，但其確非真正之負責人，已為被告所是認。再徵之林
    炅生於本院八十八年度上易字第二三二八號違反著作權法案件作證時，亦證稱：
    「（該酒吧）登記我的是沒錯，當時有人說身分證要影印作什麼的，後來改口說
    要報稅的」、「是一位姓劉的跟我聯絡的」、「甲○○好像是股東吧，我聽別人
    說的，他們要合夥作鋼琴酒吧」等情（見本院八十八年度上易字第二三二八號卷
    宗第一○七頁），足證該酒吧除由被告擔任現場負責人之外，確實另有一位劉姓
    之實際負責人。（三）被告雖又辯稱「音樂世家鋼琴酒吧」未曾播放該伴唱機內
    之歌曲供客人演唱，縱曾播放，因該電腦伴唱機係循正常管道合法購入，伊等並
    不知何首歌曲之播放未獲授權，並無侵害著作權之故意等情。惟「音樂世家鋼琴
    酒吧」於晚上之營業時間（即晚上八時三十分至翌日凌晨三時），由被告以彈奏
    鋼琴方式供顧客演唱之時間僅有二小時，此係被告所是認之事實。由此可證「音
    樂世家鋼琴酒吧」之顧客如欲點唱，並非全以彈奏鋼琴之方式伴奏。另證人乙○
    ○雖為告訴人之受僱人，但其於八十八年三月十六日晚上十一時三十分確有到「
    音樂世家鋼琴酒吧」去消費，並有使用扣案之電腦伴唱機點唱前開歌曲，除據乙
    ○○證實外，被告亦未為否認（見本院卷宗第一三一頁）。且警員於八十八年三
    月二十二日晚上十時五分到上址搜索時，以遙控器將歌曲代號輸入電腦伴唱機後
    ，即可播放點唱「一代女皇」、「買醉」、「海角天涯」、「港邊甘是男性傷心
    的所在」、「夕陽山外山」等五首歌曲，亦經被告於警訊時確認無訛（見八十八
    年度偵字第八九○三號偵查卷宗第六頁）。再參酌該電腦伴唱機係擺設於演唱舞
    台（見同上卷宗第十八頁之現場圖）之位置，及該鋼琴酒吧之營業期間已逾一年
    ，營業型態係供顧客唱歌、喝酒（見同上卷宗第五頁），且於八十八年三月十六
    日晚上十一時三十分乙○○前去消費時，被告即自承當時之顧客已有四、五桌，
    每桌有二至四人（見本院卷宗第一三○頁），平常之顧客應屬不少等情，堪證被
    告與該鋼琴酒吧之劉姓負責人確有提供扣案之電腦伴唱機及點歌簿與遙控器，連
    續多次供該鋼琴酒吧內之不知情顧客點唱，而利用各該不知情之顧客公開演出「
    一代女皇」、「買醉」、「海角天涯」、「港邊甘是男性傷心的所在」、「夕陽
    山外山」等五首歌曲，其情甚明。又在扣案之點歌簿首頁，點將家企業股份有限
    公司已以文字載明如為營業用途，需另外獲得音樂著作權人之授權，始可供顧客
    點唱並播放各該歌曲，此有該點歌簿扣案可稽。被告辯稱不知歌曲之播放未獲授
    權，無犯罪故意云云，亦不足採信。復有電腦伴唱機一台、點唱歌本一本、及遙
    控器一個扣案可稽，事證明確，被告之犯行堪以認定。
三、按「音樂著作」及「視聽著作」為不同之著作，此觀著作權法第五條第一項第二
    、七款分別為例示即明。又著作財產權人得授權他人利用著作，著作權法第三十
    七條第一項亦有明文規定。一般之電腦伴唱機，乃係經過音樂著作之著作財產權
    人授權，利用該音樂著作，而作成無人演唱之「電腦ＭＩＤＩ音樂程式」（即音
    樂設備數位介面）伴唱機，於點唱時，經由電腦輸出另行錄製之靜態畫面影像或
    另以ＶＣＤ輸出另行錄製之動態畫面影像作為背景，再以伴唱程式出現伴唱音樂
    ，同時將音樂著作之歌詞顯示在畫面上，而成為獨立之「視聽著作」。據此，「
    音樂著作」與一般電腦伴唱機業者製作之「視聽著作」乃為型態截然不同之著作
    ，惟兩者間仍有相當之關連性，即該電腦伴唱機業者製作之「視聽著作」如欲利
    用他人之詞曲「音樂著作」，乃必需得該詞曲「音樂著作」之著作財產權人之授
    權。又「公開播送」、「公開上映」、「公開演出」乃分屬不同性質之著作財產
    權權能。所謂「公開播送」，係指基於公眾接收訊息為目的，以有線電、無線電
    或其他器材，藉聲音或影像向公眾傳達著作內容。由原播送人以外之人，以有線
    電或無線電將原播送之聲音或影像向公眾傳達者，亦屬之。另「公開上映」係指
    以單一或多數視聽機或其他傳送影像之方法於同一時間向現場或現場以外一定場
    所之公眾傳達著作內容。至於所謂「公開演出」，則係指以演技、舞蹈、歌唱、
    彈奏樂器或其他方法向現場之公眾傳達著作內容。以擴音器或其他器材，將原播
    送之聲音或影像向觀眾傳達者，亦屬之。以上觀之著作權法第三條第一項第七、
    八、九款之規定甚明。依前開定義，所謂「公開播送」乃分為無線播送、有線播
    送或其他器材播送。而所謂「無線播送」係以公眾接受訊息為目的，以無線通訊
    之方式傳達著作內容，例如電台及無線電視之廣播播送；而所謂「有線播送」亦
    係以公眾接受訊息為目的，惟以有線電氣通訊之方式傳達著作內容，例如有線電
    視系統之播送。因此，「公開播送」之播放者與接受訊息之觀眾或聽眾乃分屬不
    同之地點。本案被告僅於「音樂世家鋼琴酒吧」，連續多次提供該鋼琴酒吧之電
    腦伴唱機機，擅自供不知情之不特定顧客點唱「一代女皇」、「買醉」、「海角
    天涯」、「港邊甘是男性傷心的所在」、「夕陽山外山」等五首歌曲，自無「公
    開播送」之行為。又「公開上映」雖係指以單一或多數視聽機或其他傳送影像之
    方法，於同一時間向現場或現場以外一定場所之公眾傳達著作內容，亦即以單一
    或多數視聽機或其他傳送影像之方法，將視聽著作內容，以影像再現於現場或現
    場以外一定場所之公眾，例如在電影院、餐廳、ＫＴＶ店、旅館房間．．．等場
    所以單一或多數視聽機或其他傳送影像之方法放映視聽著作，因此，「公開上映
    」之播映者與收看者都在同一現場。惟依著作權法第二十五條規定：「著作人專
    有公開上映其視聽著作之權利」，亦即「視聽著作」之「公開上映權」應屬「視
    聽著作」之著作人，是詞曲「音樂著作人」並無視聽著作「公開上映權」甚明。
    公訴人認被告有以「公開上映」之方式侵害告訴人之「音樂著作」，此部分尚有
    誤會。又按著作權法第二十六條規定，著作人除本法另有規定外，專有公開演出
    其語文、音樂或戲劇著作之權利。著作人專有以擴音器或其他器材公開演出其表
    演之權利。但將表演重製或公開播送後再以擴音器或其他器材公開演出者，不在
    此限。故「視聽著作」亦無「公開演出權」。本案被告播放伴唱樂曲利用不知情
    之顧客向在場之其他不特定顧客演唱「一代女皇」、「買醉」、「海角天涯」、
    「港邊甘是男性傷心的所在」、「夕陽山外山」等五首歌曲，以傳達上開音樂著
    作之內容，核其所為，係犯著作權法第九十二條擅自以公開演出之方法侵害他人
    著作財產權之罪。其播放伴唱樂曲並利用不知情之顧客向在場之其他不特定顧客
    演唱以傳達上開音樂著作之內容，為間接正犯。又被告多次犯行，其犯罪時間緊
    接，犯罪構成要件相同，顯係基於概括之犯意反覆而為，應依連續犯之規定，論
    以一罪並加重其刑。又被告就前開犯罪行為，與該鋼琴酒吧之劉姓成年男性負責
    人有犯意之聯絡及行為之分擔，均為共同正犯。又本案被告雖與該鋼琴酒吧之劉
    姓成年男性負責人提供上開電腦伴唱機供顧客演唱，但尚無證據足以證明上開「
    音樂世家鋼琴酒吧」有就此向演唱之顧客另外收費。本案亦無證據足以證明該鋼
    琴酒吧有將此項服務列為基本收費項目。既未收費，何來恃以維生。是公訴人認
    被告係以上開方法侵害告訴人之著作權為常業，係犯著作權法第九十四條之罪，
    其起訴法條尚有未洽，應予以變更。原審未為詳究，遽為被告無罪之判決，尚有
    未合。公訴人上訴，指謫原審判決不當，為有理由，自應由本院將原審判決撤銷
    ，並予以改判。爰審酌被告並無犯罪記錄（見台灣台中地方法院檢察署刑案查註
    紀錄表及本院被告全國前案紀錄表）、本案所侵害告訴人著作財產權之情節亦非
    嚴重，及其犯後態度等一切犯罪情狀，量處有期徒刑三月，並諭知有期徒刑易科
    罰金之折算標準。扣案之之電腦伴唱機一台、點唱歌本一本、及遙控器一個，係
    共同正犯即該鋼琴酒吧之劉姓成年男性負責人所有供犯罪所用之物，應依刑法第
    三十八條第一項第二款之規定宣告沒收。
四、據上論斷，應依刑事訴訟法第三百六十九條第一項前段、第三百六十四條、第三
    百條、第二百九十九條第一項前段、著作權法第九十二條、刑法第十一條前段、
    第五十六條、第四十一條、第三十八條第一項第二款、罰金罰鍰提高標準條例第
    二條，判決如主文。
本案經檢察官丙○○到庭執行職務。
中      華      民      國    八十九     年      九       月     二十   日
                                  臺灣高等法院臺中分院刑事第三庭
                                        審判長法  官  方  艤  駐
                                              法  官  胡  忠  文
                                              法  官  廖  柏  基
右正本證明與原本無異。
不得上訴。
        書記官  柯  孟  伶
中      華      民      國    八十九     年      九       月    二十一  日
附錄條文
著作權法第九十二條：擅自以公開口述、公開播送、公開上映、公開演出、公開展示
、改作、邊輯或出租之方法侵害他人之著作財產權者，處三年以下有期徒刑，得併科
新台幣十萬元以下罰金。                                                  Ｉ


司法院資訊處製作；財團法人民間司法改革基金會備份。
